臺灣高等法院高雄分院民事判決　　　　　110年度上字第146號
上　訴　人　亞東預拌混凝土股份有限公司

法定代理人　李坤炎　
訴訟代理人　林佳胤　
被上訴人　　黃清海　

　　　　　　邱秀惠　
　　　　　　李伽育　
前列二人共同
訴訟代理人　田若堯　
上列當事人間請求塗銷抵押權登記等事件，上訴人對於中華民國
110 年4 月22日臺灣高雄地方法院109 年度訴字第911 號第一審
判決提起上訴，本院於110 年9 月1 日言詞辯論終結，判決如下
：
    主  文
上訴駁回。
第二審訴訟費用由上訴人負擔。
    事實及理由
一、上訴人起訴主張：訴外人帝皇閣工程企業有限公司（下稱帝
    皇閣公司）邀同其法定代理人即黃清海為連帶保證人，與上
    訴人於民國107年3月13日簽訂預拌混凝土訂購合約，合約期
    限自107 年3 月13日起至107 年12月31日止。上訴人依約於
    107 年9 月至11月間，按帝皇閣公司之指示將訂購之預拌混
    凝土送至其指定之地點，貨款合計新臺幣（下同）285,750
    元，迄108 年3 月31日止，帝皇閣公司尚積欠上訴人230,75
    0 元，上訴人乃對帝皇閣公司及黃清海向臺灣臺北地方法院
    （下稱臺北地院）訴請清償債務，經該院108 年度北簡字第
    5164號民事簡易判決勝訴上訴人確定（下稱系爭民事簡易判
    決）。又黃清海所有如附表一所示之土地及建物（權利範圍
    均為1/1 ，以下合稱系爭不動產）上有被上訴人於107 年12
    月14日設定之第二順位最高限額抵押權270 萬元（下稱系爭
    第二順位最高限額抵押權），及黃清海、李伽育於108 年3
    月25日設定之第三順位最高限額抵押權100 萬元（下稱系爭
    第三順位最高限額抵押權）。嗣上訴人以系爭民事簡易判決
    明書為執行名義向臺灣高雄地方法院( 下稱高雄地院) 聲請
    強制執行系爭不動產，經該院以108 年度司執字第79138 號
    強制執行事件受理在案，因系爭不動產上設有訴外人高雄銀
    行股份有限公司（下稱高雄銀行）之第一順位最高限額抵押
    權576 萬元及系爭第二、三順位最高限額抵押權，而系爭不
    動產經鑑價後核定拍賣最低價額僅7,616,000 元，高雄地院
    乃認系爭不動產之拍賣最低價額不足清償優先債權及執行費
    用，顯無拍賣實益。惟黃清海並未向邱秀惠、李伽育借款，
    系爭第二、三順位最高限額抵押擔保之債權並不存在，且系
    爭第二、三順位最高限額抵押權之設定行為並無對價關係，
    屬無償行為，而有害及上訴人之債權，為此，爰依民法第24
    2 條規定提起本件訴訟等語。先位聲明：㈠確認系爭第二順
    位最高限額抵押權所擔保之債權不存在。㈡邱秀惠、李伽育
     (下稱邱秀惠等2 人) 應將系爭第二順位最高限額抵押權登
    記予以塗銷。㈢確認系爭第三順位最高限額抵押權所擔保之
    債權不存在。㈣李伽育應將系爭第三順位最高限額抵押權登
    記予以塗銷。備位聲明：㈠被上訴人間系爭第二順位最高限
    額抵押權之設定行為應予撤銷。㈡邱秀惠等2 人應將系爭第
    二順位最高限額抵押權登記予以塗銷。㈢黃清海、李伽育間
    系爭第三順位最高限額抵押權之設定行為應予撤銷。㈣李伽
    育應將系爭第三順位最高限額抵押權登記予以塗銷。
二、被上訴人則以：邱秀惠等2 人於107 年12月18日代償黃清海
    積欠訴外人董仁宏債務160 萬元，實際代償及相關支出為18
    0 萬元( 下稱系爭180 萬元借款) ，被上訴人間乃設定系爭
    第二順位最高限額抵押權。又黃清海因工作緣故經常性需周
    轉金，乃向李伽育要求增加借款，故於108 年3 月25日設定
    系爭第三順位最高限額抵押權，系爭第三順位最高限額抵押
    權設定完成後，黃清海分別於108 年3 月22日向李伽育借款
    30萬元、同年5 月10日借款20萬元、同年7 月15日借款30萬
    元，合計借款80萬元，系爭第二、三順位最高限額抵押權所
    擔保之債權確實存在，且該抵押權設定均非無償行為等語置
    辯。
三、原判決確認邱秀惠等2 人就系爭第二順位最高限額抵押權所
    擔保之債權，於超過如附表四所示之最高限額抵押權所擔保
    之債權內容及範圍部分不存在；確認李伽育就系爭第三順位
    最高限額抵押權所擔保之債權，於超過如附表五所示之最高
    限額抵押權所擔保之債權內容及範圍部分不存在；並駁回上
    訴人其餘之訴。上訴人不服提起上訴，於本院上訴聲明：先
    位聲明：㈠原判決不利於上訴人先位聲明部分廢棄。㈡確認
    系爭第二順位最高限額抵押權所擔保之債權本金1,728,000
    元不存在。㈡邱秀惠等2 人應將系爭第二順位最高限額抵押
    權登記予以塗銷。㈢確認系爭第三順位最高限額抵押權所擔
    保之債權本金752,000 元不存在。㈣李伽育應將系爭第三順
    位最高限額抵押權登記予以塗銷。備位聲明：㈠原判決不利
    於上訴人備位聲明部分廢棄。㈡被上訴人間系爭第二順位最
    高限額抵押權之設定行為應予撤銷。㈢邱秀惠等2 人應將系
    爭第二順位最高限額抵押權塗銷。㈣黃清海、李伽育間系爭
    第三順位最高限額抵押權之設定行為應予撤銷。
四、兩造不爭執之事項：
  ㈠帝皇閣公司邀同其法定代理人即黃清海為連帶保證人，與上
    訴人於107 年3 月13日簽訂預拌混凝土訂購合約，向上訴人
    陸續訂購預拌混凝土，合約期限原自107 年3 月13日起至同
    年9 月30日，嗣於同年10月1 日雙方約定展期調整至同年12
    月31日。上訴人依約於107 年9 月至11月間，按帝皇閣公司
    指示將其所訂購之預拌混凝土分批送至其指定之地點後，檢
    具由黃清海簽收之請款單及相關統一發票，向帝皇閣公司及
    黃清海請求給付貨款，共計285,750 元。
  ㈡上開貨款，帝皇閣公司於108 年1 月31日清償部分款項25,0
    00元後，尚積欠上訴人260,750 元，嗣帝皇閣公司及被上訴
    人黃清海於108 年2 月18日向上訴人提出協議申請書，惟僅
    於108 年3 月5 日清償3 萬元，至同年3 月31日止，尚積欠
    230,750 元，上訴人遂於108 年向臺北地院對帝皇閣公司及
    黃清海提起清償債務訴訟並聲請假扣押，經臺北地院分別於
    108 年4 月12日以108 年度北全字第81號裁定准供擔保為假
    扣押、於1085月28日以系爭民事簡易判決勝訴，並於同年7
    月26日確定。
  ㈢李伽育為建大公司之大股東。
  ㈣黃清海所有系爭不動產上有邱秀惠等2 人於107 年12月14日
    設定之擔保債權總金額270 萬元最高限額抵押權（即系爭第
    二順位最高限額抵押權），及李伽育於108 年3 月25日設定
    第三順位擔保債權總金額100 萬元最高限額抵押權（即系爭
    第三順位最高限額抵押權）。
  ㈤系爭不動產原於107 年9 月4 日設定抵押權（擔保債權總額
    200 萬元）予訴外人即黃清海之債權人董仁宏。後黃清海與
    建大公司總經理即邱秀惠等2 人之共同訴訟代理人田若堯接
    洽，欲借款180 萬元以清償積欠董仁宏之債務，黃清海形式
    上與邱秀惠等2 人於107 年12月13日簽立借款契約書，約定
    邱秀惠等2 人借給黃清海180 萬元，黃清海並於107 年12月
    13日簽發180 萬元之本票乙紙交予田若堯。李伽育於107 年
    12月13日匯款90萬元、邱秀惠亦於107 年12月14日共匯款90
    萬元（分為40萬元、20萬元、30萬元）至建大公司之台北富
    邦銀行鼓山分行帳戶，建大公司於107 年12月18日轉帳160
    萬元至董仁宏之帳戶內，黃清海於同日在建大公司收支確認
    單上簽名及蓋章，董仁宏在系爭不動產上之抵押權亦於同日
    以清償為原因塗銷。
  ㈥邱秀惠等2 人以上開180 萬元債權，向高雄地院聲請支付命
    令，經高雄地院以108 年度司促字第16766 號核發支付命令
    確定。
  ㈦黃清海與李伽育分別：⑴於108 年3 月22日簽立30萬元之借
    款契約書，黃清海並於同日簽發30萬元本票1 紙、在收支確
    認單上蓋章及簽名交予田若堯。⑵於108 年5 月10日簽立20
    萬元之借款契約書，黃清海並於同日簽發20萬元本票1 紙、
    在收支確認單上簽名及蓋章交予田若堯。⑶於108 年7 月15
    日簽立30萬元之借款契約書，黃清海並於同日簽發30萬元本
    票1 紙、在收支確認單上簽名及蓋章交予田若堯。
  ㈧上訴人於108年4月17日向三民地政事務所申領系爭不動產登
    記謄本，始知悉系爭第二、三順位最高限額抵押權之設定情
    形，遂以臺北地院108 年度北全字第81號民事假扣押裁定向
    臺灣士林地方法院聲請假扣押強制執行（帝皇閣公司及黃清
    海原積欠上訴人230,750 元之債務，因黃清海嗣於108 年4
    月16日又給付5 萬元，故假扣押執行標的金額為180,750 元
    ），並經高雄地院就系爭不動產以108 年度司執全助字第74
    號假扣押查封登記。
  ㈨上訴人以系爭民事簡易判決為執行名義，就系爭不動產向高
    雄地院聲請強制執行在案，經該院以108 年度司執字第7913
    8 號與另案109 年度司執字第3490號（債權人：高雄銀行）
    、108 年度司執字第97852 號（債權人：中租迪和股份有限
    公司）、108 年度司執字第109013號（債權人：合迪股份有
    限公司）合併強制執行，黃清海所有系爭不動產及拍賣所得
    合計7,788,000 元，依強制執行分配結果彙總，上訴人僅獲
    分配執行費用14,315元，黃清海尚積欠上訴人本金180,750
    元及上訴人提起上開訴訟預納之裁判費2,540 元、利息10,7
    71元，共計194,061 元未清償。
五、本件之爭點：
  ㈠系爭180 萬元借款係向建大公司或向邱秀惠等2 人之借款？
  ㈡黃清海是否有取得108 年3 月22日、108 年5 月10日、108
    年7 月15日借款契約上所記載之系爭80萬元借款？如有，該
    款項係向建大公司或李伽育之借款？
  ㈢系爭第二、三順位最高限額抵押權之設定行為是否有對價關
    係？是否有害及上訴人之債權？上訴人依民法第244 條第1
    項、第4 項請求撤銷系爭第二、三順位最高限額抵押權之設
    定行為，並請求塗銷系爭第二、三順位最高限額抵押權之設
    定登記？
六、按確認法律關係之訴，非原告有即受確認判決之法律上利益
    者，不得提起之，民事訴訟法第247 條第1 項定有明文。所
    謂即受確認判決之法律上利益，係指因法律關係之存否不明
    確，致原告在私法上之地位有受侵害之危險，而此項危險得
    以對於被告之確認判決除去之者而言（最高法院42年台上字
    第1031號、52年台上字第1240號判決意旨可資參照）。本件
    上訴人主張其為黃清海之債權人，系爭第二、三順位最高限
    額抵押權所擔保之債權均不存在，為被上訴人所否認，則系
    爭第二、三順位最高限額抵押權所擔保之債權是否存在即不
    明確，影響上訴人於強制執行程序中受償之金額，使上訴人
    私法上之地位發生不安之危險，而此危險得以本件確認判決
    將之除去，是上訴人提起本件訴訟有確認利益。
七、系爭180 萬元借款係向建大公司或向邱秀惠等2 人之借款？
  ㈠經查：黃清海於設定系爭第二、三順位最高限額抵押權之前
    ，即於107 年12月5 日曾委託建大公司居間仲介銷售系爭不
    動產一節，此有專任委託銷售契約書在卷可稽（見原審卷第
    471 頁）。復觀諸黃清海與邱秀惠等2 人於107 年12月13日
    就系爭180 萬元借款簽立之借款契約書載敘：「茲因債務人
    黃清海（以下簡稱乙方）周轉需要，向債權人邱秀惠、李伽
    育（以下簡稱甲方）借款，並提供不動產擔保設定抵押權予
    甲方，經雙方同意訂立下列各項條款…」、「甲方借給乙
    方180 萬元整，乙方同意將借款金額匯入或以開立銀行本之
    交付乙方或（指定之人）下列金融機構帳戶內或代償抵押權
    人，一經匯入或親收票據，即視為全部借款於當日已由乙方
    親自收訖無誤。帳號：…」、「乙方開給甲方面額180 萬
    元整之本票1 張（本票到期日授權甲方填記），乙方並提供
    所有不動產（如後權狀影本）向主管地政機關辦理設定抵押
    擔保。」、「其他特約事項：…⒓乙方若與『第三方』建
    大公司提前解除委任擔保抵押房地出售事宜，或委任期限屆
    滿無繼續續約委任，乙方同意甲方視同本借款到期，乙方需
    同時清償所有借款及依本約所衍生之利息、違約金等，…」
    等語，此有借款契約書在卷可稽（見原審審訴卷第217 頁、
    第220 頁），亦明白約定黃清海向邱秀惠等2 人借款180 萬
    元，始簽立該份借款契約書，建大公司屬第三方，足見黃清
    海確有提供系爭不動產設定抵押權及簽發該筆借款同面額本
    票供借款擔保之用，以履行該份借款契約書之約定。且李伽
    育、邱秀惠亦確實分別於107 年12月13日、同年月14日各轉
    帳匯款90萬元至建大公司之帳戶內，建大公司再分別於107
    年12月14日、同年月18日分別匯款10萬元、160 萬元至黃清
    海、董仁宏帳戶內，黃清海並於107 年12月18日簽立收支確
    認單等節，此為兩造所不爭執( 見本院卷第129 頁) ，復有
    董仁宏於107 年12月18日出具之債務清償證明書、建大公司
    存摺內頁、董仁宏帳戶存摺封面、建大公司之匯款委託書、
    黃清海簽立之收支確認單在卷可稽（見原審卷第63頁至第67
    頁、第189 頁、第193 頁、第195 頁、原審審訴卷第224 頁
    ）。則系爭第二順位最高限額抵押權所擔保之借貸款項債權
    債務關係，係由邱秀惠等2 人與黃清海簽立借款契約書，邱
    秀惠等2 人亦已交付該筆借款，是被上訴人抗辯系爭180 萬
    元借款成立於被上訴人間，契約當事人為被上訴人間等語，
    自屬有據。
  ㈡上訴人雖主張：系爭180 萬元借款係代償董仁宏之欠款係由
    建大公司帳戶匯款至董仁宏帳戶內，且黃清海自始均與建大
    公司總經理田若堯接觸，從未見過邱秀惠等2 人，田若堯曾
    與黃清海約定將來由黃清海承攬建大公司裝修工程得抵銷債
    務，故系爭180 萬元借款屬向建大公司借款云云。惟依據系
    爭180 萬元借款之締約過程及前述客觀證據資料，足認系爭
    180 萬元借款乃黃清海向邱秀惠等2 人所借用。又該筆款項
    中之160 萬元代償款係自建大公司帳戶匯入董仁宏帳戶，然
    原始資金來源係由邱秀惠等2 人所提供，且黃清海縱未曾見
    過邱秀惠等2 人，但債權人授權他人代為處理借貸款項之事
    亦屬常事，邱秀惠等2 人授權建大公司總經理田若堯借款予
    客戶黃清海，以處理黃清海委託建大公司出售之系爭不動產
    上之抵押權，核與常情相符。另債權人約定債務人向第三人
    給付清償之情形亦所在多有，李伽育既身為建大公司大股東
    ，此為兩造所不爭執( 見本院卷第128 頁) 其約定債務人即
    黃清海得以向建大公司提供工作作為償還借款之方式，亦無
    何悖於常情之處，上訴人前開主張，並無足取。
  ㈢再者，系爭180 萬元借款除代償董仁宏之欠款160 萬元外，
    尚扣除了4 ％手續費72,000元、地政規費2,860 元、文書費
    3,000 元等費用，此有收支確認單在卷可佐（見原審審訴卷
    第224 頁），則除地政規費、文書費為設定系爭第二順位最
    高限額抵押權之必要費用外，該筆4 ％手續費72,000元部分
    ，既未實際交付黃清海，此部分自不成立金錢借貸關係，是
    邱秀惠等2 人實際借予黃清海之金額應係本金1,728,000 元
    （計算式：180 萬元－72,000元）。逾此範圍之金額，應非
    系爭第二順位最高限額抵押權所擔保之範圍。
八、黃清海是否有取得108 年3 月22日、108 年5 月10日、108
    年7 月15日借款契約上所記載之系爭80萬元借款？如有，該
    款項係向建大公司或李伽育之借款？
  ㈠經查：系爭80萬元借款之緣由及交付方式，黃清海於原審陳
    稱：除了160 萬元，其他都是我去明誠路上的台慶仲介公司
    跟田若堯拿現金，有寫收據及借款，這些錢都還沒有還，每
    次拿現金都有簽本票給田若堯等語（見原審卷第211 頁至第
    212 頁）、李伽育則陳稱：邱秀惠不是建大公司的股東，黃
    清海有資金的需求，才跟我們提出可否繼續跟我們借，當初
    是說借100 萬元，後來陸陸續續拿了80萬元左右就沒有借給
    他了，因為黃清海一直沒有支付利息補貼給我們，因為李伽
    育是建大公司的大股東，所以一些帳款都是從公司的款項拿
    現金給黃清海，我們公司都固定會有一些錢在公司，每筆款
    項會計都會做一個確認單給黃清海簽收等語（見原審卷第28
    3 頁）。又黃清海與李伽育分別：於108 年3 月22日簽立30
    萬元之借款契約書，黃清海並於同日簽發30萬元本票1 紙、
    在收支確認單上蓋章及簽名交予田若堯。復於同年5 月10日
    簽立20萬元之借款契約書，黃清海並於同日簽發20萬元本票
    1 紙、在收支確認單上簽名及蓋章交予田若堯。再於同年7
    月15日簽立30萬元之借款契約書，黃清海並於同日簽發30萬
    元本票1 紙、在收支確認單上簽名及蓋章交予田若堯等情，
    此為兩造所不爭執( 見本院卷第129 頁) ，復有借款契約書
    、本票及收支確認單在卷可稽（見原審卷第107頁至第129頁
    ），核與黃清海、李伽育前開供述情節，相互符合。復觀諸
    黃清海就該3筆借款所簽立之收支確認單所示，此等3筆借款
    均有預扣利息及扣除4 ％手續費（各筆扣除之利息、手續費
    金額如附表五所示），扣除之利息及手續費部分，既未實際
    交付黃清海，此部分自不成立金錢借貸關係，是黃清海於10
    8 年3 月22日、同年5 月10日、同年7 月15日所取得及成立
    之消費借貸款項應各為282,000 元（計算式：30萬元－6,00
    0 元－12,000元＝282,000 元）、188,000 元（計算式：20
    萬元－4,000 元－8,000 元＝188,000 元）、282,000 元（
    30萬元－6,000 元－12,000元＝282,000 元），上開3 筆款
    項合計為752,000 元。再參以黃清海在收支確認單上簽名，
    李伽育尚另提出其曾數次透過配偶李俊男轉帳至建大公司之
    存摺照片數張佐證其確留有款項在建大公司之情（見原審卷
    第415 頁至第425 頁、第473 頁至第481 頁），及李伽育身
    為建大公司之大股東，整個借款流程、金額並無不合情理之
    處，足認黃清海確實已取得系爭80萬元借款中之752,000 元
    ，系爭第三順位最高限額抵押權所擔保之債務確實存在。上
    訴人主張李伽育並未實際透過田若堯交付系爭80萬元借款云
    云，黃清海取得上開3 筆借款係虛偽借貸，黃清海並未收到
    系爭80萬元借款云云，自無足取。
  ㈡次查：李伽育於原審陳稱：因為我們建大公司沒有涉及借貸
    的營業項目，所以都是以李伽育的名義借給黃清海的，比較
    小筆的是公司現有的現金流，李伽育後來一定有把錢補回公
    司，公司不可能用公款去支付，李伽育都會交一筆錢給公司
    作為準備金，那都是李伽育個人的錢，公司是李伽育的，李
    伽育是大股東，田若堯與李伽育也是親戚，我們就是親戚在
    經營的公司，建大公司本來就不能借款，本來就是以私人名
    義借款，會扯到建大公司是因為建大公司幫忙賣房子，私人
    款項都是田若堯在出納，公司固定會放一些錢，黃清海說近
    期需要到100 萬元，田若堯說不可能，所以後來才說設定10
    0 萬元，看什麼時候需要用錢，再逐筆逐筆給黃清海等語（
    見原審卷第283 頁至第289 頁）。又觀諸系爭80萬元借款所
    簽立之3 份借款契約書，借款契約書末簽約之當事人處甲方
    均為李伽育簽名、乙方均為黃清海簽名蓋章，借款契約書
    均記載「乙方開給甲方面額與借款同額之本票1 張（本票到
    期日授權甲方填記），乙方並提供所有不動產（如後權狀影
    本）向主管地政機關辦理第三順位設定抵押權擔保」等語，
    且借款契約書均未提及建大公司，則黃清海雖係透過建大公
    司總經理田若堯取得系爭80萬元借款之752,000 元，然系爭
    80萬元借款之契約當事人仍為黃清海與李伽育，上訴人主張
    系爭80萬元借款項之貸與人為建大公司云云，亦無足採。
九、系爭第二、三順位最高限額抵押權之設定行為是否有對價關
    係？是否有害及上訴人之債權？上訴人依民法第244 條第1
    項、第4 項請求撤銷系爭第二、三順位最高限額抵押權之設
    定行為，並請求塗銷系爭第二、三順位最高限額抵押權之設
    定登記？
  ㈠按最高限額抵押權之抵押權人必為債權人，唯有該抵押權人
    之債權，始為該抵押權擔保債權之範圍，亦即抵押權與債權
    應是同一權利主體，又抵押權人不以單一為限，如為多數人
    時，即產生準共有之最高限額抵押權。經查：系爭第二順位
    最高限額抵押權所擔保之1,728,000 元借款，其債權人為邱
    秀惠等2 人，系爭第三順位最高限額抵押權所擔保之752,00
    0 元借款，其債權人為李伽育，且邱秀惠等2 人及李伽育確
    實已交付借款予黃清海等情，業如前述，則系爭第二、三順
    位最高限額抵押權均有債權存在，並非無償行為，是上訴人
    主張系爭第二、三順位最高限額抵押權之設定行為並無對價
    關係云云，自無足取。
  ㈡次按債務人所為之無償行為，有害及債權者，債權人得聲請
    法院撤銷之；債權人依第1 項或第2 項之規定聲請法院撤銷
    時，得並聲請命受益人或轉得人回復原狀。前條撤銷權，自
    債權人知有撤銷原因時起，1 年間不行使而消滅，民法第24
    4 條第1 項、第4 項前段、第245 條分別定有明文。經查：
    ⒈上訴人係於108 年4 月17日、同年8 月20日申領系爭不動
      產之登記第二類謄本，此有上訴人提出之建物登記第二類
      謄本、高雄市政府地政局三民地政事務所109 年5 月4 日
      高市地民登字第10970408800 號函及109 年5 月20日高市
      地民登字第10970450400 號函暨檢附之土地、建物登記謄
      本、謄本申請紀錄明細等在卷可稽（見原審審訴卷第55頁
      至第60頁、第119 頁至第141 頁、第247 頁至第319 頁）
      ，堪認自上訴人調閱系爭不動產登記謄本之108 年4 月17
      日、同年8 月20日方知悉被上訴人間就系爭不動產有設定
      系爭第二、三順位最高限額抵押權，則上訴人於109 年4
      月1 日遞狀提起本件訴訟，此有起訴狀之收狀戳章可稽（
      見本院審訴卷第9 頁），並未逾民法第245 條規定之1 年
      法定除斥期間，合先敘明。
    ⒉再者，系爭第二、三順位最高限額抵押權設定後，於擔保
      債權確定日期之前，黃清海與邱秀惠等2 人已先後成立如
      附表四、五所示金額之消費借貸契約，黃清海並已收受田
      若堯代為如數交付之借款等情，業如前述，足認系爭第二
      、三順位最高限額抵押權之設定非屬無償行為，則上訴人
      依民法第244 條第1 項規定，請求撤銷被上訴人間系爭第
      二、三順位最高限額抵押權之設定行為，並依同條第4 項
      請求塗銷系爭第二、三順位最高限額抵押權登記云云，亦
      屬無據。
十、綜上所述，上訴人先位聲明請求㈠確認系爭第二順位最高限
    額抵押權所擔保之債權本金1,728,000 元部分不存在。㈡邱
    秀惠等2 人應將系爭第二順位最高限額抵押權登記予以塗銷
    。㈢確認系爭第三順位最高限額抵押權所擔保之債權本金75
    2,000 元部分不存在。㈣李伽育應將系爭第三順位最高限額
    抵押權登記予以塗銷。備位聲明請求㈠被上訴人間系爭第二
    順位最高限額抵押權之設定行為應予撤銷㈡邱秀惠等2 人應
    將系爭第二順位最高限額抵押權塗銷。㈢黃清海、李伽育間
    系爭第三順位最高限額抵押權之設定行為應予塗銷，均無理
    由，不應准許。從而，原審於上開範圍內為上訴人敗訴之判
    決，並無不合。上訴論旨指摘原判決不當，求予廢棄改判，
    為無理由，應駁回上訴。
十一、據上論結，本件上訴為無理由，爰判決如主文。
中    華    民    國   110    年    9     月    29    日
                        民事第一庭
                                審判長法  官  謝靜雯
                                      法  官  邱泰錄
                                      法  官  洪能超
以上正本證明與原本無異。
如對本判決上訴，須於判決送達後20日內向本院提出上訴狀，其
未表明上訴理由者，應於上訴後20日內向本院提出上訴理由書（
均須按他造當事人之人數附繕本）。上訴時應提出委任律師或具
有律師資格之人之委任狀，並依附註條文規定辦理。如委任律師
提起上訴者，應一併繳納上訴審裁判費。
中    華    民    國   110    年    9     月    29    日
                                      書記官  黃瀚陞
附註：
民事訴訟法第466條之1：
對於第二審判決上訴，上訴人應委任律師為訴訟代理人，但上訴
人或其法定代理人具有律師資格者，不在此限。
上訴人之配偶、三親等內之血親、二親等內之姻親，或上訴人為
法人、中央或地方機關時，其所屬專任人員具有律師資格並經法
院認適當者，亦得為第三審訴訟代理人。
第1項但書及第2項情形，應於提起上訴或委任時釋明之。
附表一（黃清海所有之不動產）：
㈠土地部分坐落：
┌───┬────┬───┬───┬─────┬─────┐
│縣市  │鄉鎮市區│段    │地號  │面積（㎡）│權利範圍  │
├───┼────┼───┼───┼─────┼─────┤
│高雄市│三民區  │○○段│○○O │71.78     │1分之1    │
└───┴────┴───┴───┴─────┴─────┘
㈡建物部分坐落：
┌───┬──────┬────┬─────┬──────┬────┐
│建號  │建物門牌    │基地坐落│建築式樣、│建物層次    │權利範圍│
│      │            │        │主要建築材│面積（㎡）  │        │
│      │            │        │料及房屋層│            │        │
│      │            │        │數        │            │        │
├───┼──────┼────┼─────┼──────┼────┤
│高雄市│高雄市三民區│高雄市○│3層樓     │一層：43.99 │1分之1  │
│○○區│○○街○巷○│○區○○│鋼筋混凝土│二層：43.99 │        │
│○○段│號          │段○○地│造        │三層：43.99 │        │
│○○建│            │號      │          │            │        │
│號    │            │        │          │            │        │
└───┴──────┴────┴─────┴──────┴────┘
附表二（系爭第二順位最高限額抵押權設定登記內容）：
┌─────────────┬─────────────┐
│權利種類                  │最高限額抵押權。          │
├─────────────┼─────────────┤
│收件日期（民國）          │107年12月13日、           │
│字號                      │三專字第40910號。         │
├─────────────┼─────────────┤
│登記日期（民國）          │107年12月14日。           │
├─────────────┼─────────────┤
│權利人債權額              │○○○、○○○，          │
│比例                      │各2分之1。                │
├─────────────┼─────────────┤
│擔保債權總金額（新臺幣）  │270萬元正。               │
├─────────────┼─────────────┤
│擔保債權種類及範圍        │擔保債務人對抵押權人現在（│
│                          │包括過去所負現在尚未清償）│
│                          │及將來在本抵押權設定契約書│
│                          │所定最高限額內所負之債務，│
│                          │包括借款、票據。          │
├─────────────┼─────────────┤
│清償日期                  │依照各個債務契約所約定之清│
│                          │償日期。                  │
├─────────────┼─────────────┤
│利息（率）                │依照各個債務契約所約定之利│
│                          │率計算。                  │
├─────────────┼─────────────┤
│遲延利息（率）            │依照各個債務契約所約定之利│
│                          │率計算。                  │
├─────────────┼─────────────┤
│違約金                    │依照各個債務契約所約定之違│
│                          │約金計收標準計算。        │
├─────────────┼─────────────┤
│其他擔保範圍約定          │因債務不履行而發生之損害賠│
│                          │償、借款違約而行使訴訟及非│
│                          │訴訟而發生之費用。        │
├─────────────┼─────────────┤
│義務人兼債務人及債務額比例│黃清海，債務額比例全部。  │
├─────────────┼─────────────┤
│權利標的                  │所有權。                  │
├─────────────┼─────────────┤
│設定權利範圍              │全部，1分之1。            │
└─────────────┴─────────────┘
附表三（系爭第三順位最高限額抵押權設定登記內容）：
┌─────────────┬─────────────┐
│權利種類                  │最高限額抵押權。          │
├─────────────┼─────────────┤
│收件日期（民國）          │108年3月22日、            │
│字號                      │三專字第13800號。         │
├─────────────┼─────────────┤
│登記日期（民國）          │108年3月25日。            │
├─────────────┼─────────────┤
│權利人債權額              │○○○，                  │
│比例                      │全部，1分之1。            │
├─────────────┼─────────────┤
│擔保債權總金額（新臺幣）  │100萬元正。               │
├─────────────┼─────────────┤
│擔保債權種類及範圍        │擔保債務人對抵押權人現在（│
│                          │包括過去所負現在尚未清償）│
│                          │及將來在本抵押權設定契約書│
│                          │所定最高限額內所負之債務，│
│                          │包括借款、票據。          │
├─────────────┼─────────────┤
│清償日期                  │依照各個債務契約所約定之清│
│                          │償日期。                  │
├─────────────┼─────────────┤
│利息（率）                │依照各個債務契約所約定之利│
│                          │率計算。                  │
├─────────────┼─────────────┤
│遲延利息（率）            │依照各個債務契約所約定之利│
│                          │率計算。                  │
├─────────────┼─────────────┤
│違約金                    │依照各個債務契約所約定之違│
│                          │約金計收標準計算。        │
├─────────────┼─────────────┤
│其他擔保範圍約定          │因債務不履行而發生之損害賠│
│                          │償、借款違約而行使訴訟及非│
│                          │訴訟而發生之費用。        │
├─────────────┼─────────────┤
│義務人兼債務人及債務額比例│黃清海，債務額比例全部。  │
├─────────────┼─────────────┤
│權利標的                  │所有權。                  │
├─────────────┼─────────────┤
│設定權利範圍              │全部，1分之1。            │
└─────────────┴─────────────┘
附表四（系爭第二順位最高限額抵押權所擔保之債權內容及範圍
）：
┌───┬───────┬──────────────────┐
│債權人│借款契約書簽訂│最高限額抵押權所擔保之債權內容及範圍│
│      │日期（民國）  │                                    │
├───┼───────┼──────────────────┤
│○○○│107年12月13日 │借款金額：新臺幣（下同）1,72萬8,000 │
│○○○│              │元。                                │
│      │              │借款期限：民國107 年12月13日起至 108│
│      │              │年2 月13日止。                      │
│      │              │利息：按年利率20％計算，遲延利息20％│
│      │              │計收，另計算懲罰性違約金按年利率36％│
│      │              │計收。                              │
│      │              │其他擔保範圍約定：因債務不履行而發生│
│      │              │之損害賠償、借款違約而行使訴訟及非訴│
│      │              │訟而發生之費用。                    │
│      ├───────┴──────────────────┤
│      │備註：借款契約書記載借款金額為180 萬元，收支確認單上│
│      │記載扣除「手續費4 ％」7 萬2,000 元，扣除後黃清海實際│
│      │取得1,72萬8,000 元本金。                            │
└───┴──────────────────────────┘
附表五（系爭第三順位最高限額抵押權所擔保之債權內容及範圍
 ）：
┌──┬───┬───────┬──────────────────┐
│編號│債權人│借款契約書簽訂│最高限額抵押權所擔保之債權內容及範圍│
│    │      │日期（民國）  │                                    │
├──┼───┼───────┼──────────────────┤
│ ⒈ │○○○│108年3月22日  │借款金額：新臺幣（下同）28萬2,000 元│
│    │      │              │。                                  │
│    │      │              │借款期限：民國108 年3 月22日起至 108│
│    │      │              │年6 月21日止。                      │
│    │      │              │利息：按年利率20％計算，遲延利息20％│
│    │      │              │計收，另計算懲罰性違約金每逾1 日以借│
│    │      │              │款金額按年利率36％計收。            │
│    │      │              │其他擔保範圍約定：因債務不履行而發生│
│    │      │              │之損害賠償、借款違約而行使訴訟及非訴│
│    │      │              │訟而發生之費用。                    │
│    │      ├───────┴──────────────────┤
│    │      │備註：借款契約書記載借款金額為30萬元，收支確認單上記│
│    │      │載扣除「息」6,000 元、「手續費4 ％」12,000元，扣除後│
│    │      │黃清海實際取得28萬2,000 元本金。                    │
├──┼───┼───────┬──────────────────┤
│ ⒉ │○○○│108年5月10日  │借款金額：新臺幣（下同）18萬8,000 元│
│    │      │              │。                                  │
│    │      │              │借款期限：民國108 年5 月10日起至 108│
│    │      │              │年8 月9 日止。                      │
│    │      │              │利息：按年利率20％計算，遲延利息20％│
│    │      │              │計收，另計算懲罰性違約金每逾1 日以借│
│    │      │              │款金額按年利率36％計收。            │
│    │      │              │其他擔保範圍約定：因債務不履行而發生│
│    │      │              │之損害賠償、借款違約而行使訴訟及非訴│
│    │      │              │訟而發生之費用。                    │
│    │      ├───────┴──────────────────┤
│    │      │備註：借款契約書記載借款金額為20萬元，收支確認單上記│
│    │      │載扣除「息」4,000 元、「手續費4 ％」8,000 元，扣除後│
│    │      │黃清海實際取得18萬8,000 元本金。                    │
├──┼───┼───────┬──────────────────┤
│ ⒊ │○○○│108年7月15日  │借款金額：新臺幣（下同）28萬2,000 元│
│    │      │              │。                                  │
│    │      │              │借款期限：民國108 年7 月15日起至 108│
│    │      │              │年10月14日止。                      │
│    │      │              │利息：按年利率20％計算，遲延利息20％│
│    │      │              │計收，另計算懲罰性違約金每逾1 日以借│
│    │      │              │款金額按年利率36％計收。            │
│    │      │              │其他擔保範圍約定：因債務不履行而發生│
│    │      │              │之損害賠償、借款違約而行使訴訟及非訴│
│    │      │              │訟而發生之費用。                    │
│    │      ├───────┴──────────────────┤
│    │      │備註：借款契約書記載借款金額為30萬元，收支確認單上記│
│    │      │載扣除「息」6,000 元、「手續費4 ％」12,000元，扣除後│
│    │      │黃清海實際取得28萬2,000 元本金。                    │
├──┼───┴──────────────────────────┤
│本金│上開三筆借款本金金額共計新臺幣75萬2,000元。                 │
│總計│                                                            │
└──┴──────────────────────────────┘